【裁判字號】    90,上易,1585
【裁判日期】    901127
【裁判案由】    詐欺
【裁判全文】
臺灣高等法院臺南分院刑事判決            九十年度上易字第一五八五號    Ｃ
      上  訴  人  臺灣嘉義地方法院檢察署檢察官
      被      告  丁  ○  ○
      選任辯護人  劉    意  律師
右列上訴人因被告詐欺案件，不服臺灣嘉義地方法院八十九年度易字第九五０號中華
民國九十年八月二十二日第一審判決（起訴案號：臺灣嘉義地方法院檢察署八十八年
度偵字第七八一０號），本院判決如左：
      主      文
上訴駁回。
      理      由
一、公訴意旨略以：丁○○係「金城水電工程有限公司」（下簡稱金城公司）負責人
    ，其明知金城公司經營不善，自八十八年起已陷支付困難，竟意圖為自己不法之
    所有，於八十八年二月間，將其所承包之「愛之味公司」空調設備工程轉包予「
    政祺工業有限公司」（下簡稱政祺公司），由政祺公司負責該工程，其中空調設
    備用開關箱費用新臺幣（下同）一百零五萬元，現場施工款為四十三萬元，丁○
    ○佯稱工程款於施工後一個月給付，政祺公司不疑有他，依約施工，迨同年三月
    完工後，丁○○先交付彰化商業銀行東嘉義分行，面額一百零五萬元之支票乙紙
    予政祺公司，嗣因存款不足，丁○○以相同行庫、面額，發票日為八十八年四月
    三十日之支票換回，另交相同行庫，面額四十三萬元，發票日為八十八年五月十
    五日之支票乙紙予政祺公司，詎屆期均因存款不足，遭拒絕付款，政祺公司始知
    受騙，因認被告丁○○涉有刑法第三百三十九條第一項詐欺取財罪嫌云云。
二、按犯罪事實應依證據認定之，無證據不得推定其犯罪事實；又不能證明被告犯罪
    者，應諭知無罪之判決；刑事訴訟法第一百五十四條、第三百零一條第一項分別
    定有明文。又認定不利於被告之事實，須依積極證據，苟積極證據不足為不利於
    被告事實之認定時，即應為有利於被告之認定，更不必有何有利之證據。再事實
    之認定，應憑證據，如未能發現相當證據，或證據不足以證明，自不能以推測或
    擬制之方法，為裁判基礎。又告訴人之告訴，本以使被告受刑事訴追為目的，故
    其陳述是否與事實相符，自應調查其他證據，以資審認，苟其所為攻擊之詞，尚
    有瑕疵，則在此瑕疵未予究明以前，即不能遽採為斷罪之基礎，最高法院三十年
    上字第八一六號、四十年台上字第八六號、五十二年台上字第一三００號、六十
    一年台上字第三０九九號判例可資參照。又刑法第三百三十九條第一項詐欺罪之
    成立，以意圖為自己或第三人不法所有，以詐術使人將本人或第三人之物交付為
    要件，所謂以詐術使人交付，必須被詐欺人因其詐術而陷於錯誤，若其所用方法
    不能認為詐術，亦不致使人陷於錯誤，即不構成該罪，最高法院四十六年台上字
    第二六０號判例亦可參照。
三、本件公訴人認被告涉有詐欺犯行，無非係以告訴人公司代表人甲○○之指述及有
    前開工程合約書、終止契約書、買賣契約書、工程估價單及支票影本等，為其所
    憑論據。
四、訊之被告丁○○固坦承有與政祺公司訂立承包「愛之味公司」空調設備工程契約
    ，因而開立以彰化商業銀行東嘉義分行為付款人，面額一百零五萬元之支票乙紙
    予政祺公司，嗣因存款不足，復以相同行庫、面額，發票日為八十八年四月三十
    日之支票換回，另交相同行庫，面額四十三萬元，發票日為八十八年五月十五日
    之支票乙紙予政祺公司，且嗣後政祺公司經屆期提示後因存款不足而遭拒絕付款
    等情，惟矢口否認有何詐欺之犯行，並辯稱：伊係照與告訴人簽訂之合約履行，
    於八十八年二月份伊存款並無問題，是因後來存款不足，告訴人又向伊領了一百
    多萬，伊無法週轉，之後才跳票等語。
五、經查：
  (一)政祺公司於八十八年二月二十三日及三月一日與金城公司就愛之味公司之空調工
    程簽訂買賣合約書，雙方約定該工程由政祺公司承包，並約定該工程空調設備開
    關箱費用一百零五萬元及現場施工款四十三萬元，而由金城公司負責人丁○○分
    別於八十八年三月初交付彰化商業銀行東嘉義分行，面額四十三萬元及一百零五
    萬元之支票各一張予政祺公司代表人甲○○，嗣因存款不足，丁○○又於同年三
    月二十四日另以上開行庫、面額亦係一百零五萬元、發票日為八十八年四月三十
    日之支票換回先前交付予甲○○面額一百零五萬元之支票等情，除業據告訴人甲
    ○○指陳在卷外，並為被告所是認，此外，復有買賣合約書二份、上開二紙支票
    影本附卷可稽（詳臺灣嘉義地方法院檢察署八十八年度偵字第七八一０號卷第八
    、一二、一五、一八頁），是前情堪認屬實。
  (二)另查被告於彰化商業銀行東嘉義分行之帳號00000000號，係於八十八年
    四月三十日始列為拒絕往來戶之情，有嘉義市票據交換所八十九年十一月六日（
    八九）嘉票字第一九四號函附卷可稽，而被告所簽發予政祺公司之代表人甲○○
    之上開二紙支票分別於八十八年四月三十日及五月十五日跳票乙情，亦有嘉義市
    票據交換所存款不足退票單二紙附卷可查（詳臺灣嘉義地方法院檢察署八十八年
    度偵字第七八一０號卷第一八、一九頁），而被告係於八十八年三月初及同年三
    月二十四日交付告訴人前開以彰化商業銀行東嘉義分行為付款人支票二紙，是被
    告於八十八年三月初持上開支票交付告訴人時，被告尚未遭列為拒絕往來戶，自
    難僅以前開支票嗣後無法兌現，即遽認被告於交付上開支票之初即有詐欺之犯行
    。
  (三)又被告因遭訴外人隆聚公司聲請查封，導致本得由愛之味公司領取工程尾款無法
    領取，致週轉不靈，因而跳票等情，業據被告於偵查中陳述詳明，伊並供稱：「
    ．．．之前有轉包工程給他（告訴人）做，支付告訴人六、七百萬元工程款，由
    彰化銀行匯給告訴人」等語（詳臺灣嘉義地方法院檢察署八十八年度偵字第七八
    一０號卷第三六頁），經核與告訴人於偵查中所陳稱：「．．．前有向被告承包
    愛之味工程．．．，約五、六百萬元工程款，都有付清，本件工程是後來追加的
    工程」等語相符（詳臺灣嘉義地方法院檢察署八十八年度偵字第七八一０號卷第
    三六頁）。而告訴人更於原審審理時到庭陳稱：「．．．工程後來也是我到現場
    做的，被告也有做一部分，這件工程從頭到尾除了最後工程款出問題外，其他都
    是照我們本來約定的」（詳原審九十年七月十三日審理筆錄）。據上，姑且不論
    被告所開系爭支票嗣後跳票是否確因遭訴外人隆聚公司聲請查封致週轉不靈所致
    ，告訴人既前已向被告承包愛之味工程，並已向被告收取工程款達約五、六百萬
    元，且該件工程亦僅最後工程款有所糾紛，苟被告真有詐欺之不法所有之意圖，
    大可於本件工程簽約時即行詐騙告訴人，無庸另給付告訴人達五、六百萬元之工
    程款，更無庸俟最後給付本件一百餘萬元之工程款時，始施以詐術訛詐告訴人，
    是被告所辯係因經濟不景氣，以致週轉不靈乙情，應堪採信。
六、綜上所述，本件被告簽發上開支票予告訴人時，既尚未遭列為拒絕往來戶，雖事
    後所交付之支票均退票，尚不足據以認定被告於交付上開支票之初即有詐欺之意
    圖；而告訴人與被告又頻有生意往來，且告訴人前已向被告承包愛之味工程，並
    已領取約五、六百萬元工程款，且本件工程除最後工程款出問題外，其餘均照雙
    方原先約定進行，益證被告所所交付之支票所以遭退票，應係因經濟不景氣致週
    轉不靈所致，是縱被告交付告訴人之系爭支票事後均遭退票，亦僅純屬民事糾葛
    ，尚與刑法詐欺罪之構成要件有間。此外，本院復查無其他積極之證據足證被告
    確有右揭詐欺犯行，被告被訴詐欺罪嫌，應屬不能證明，原審因予諭知無罪，經
    核於法並無不合，檢察官循告訴人請求，猶執前詞指摘原判決不當，為無理由，
    應予駁回。
七、又臺灣嘉義地方法院檢察署檢察官以九十年度偵字第五八六五號移送併辦意旨略
    以：被告丁○○基於意圖為自己不法所有之概括犯意，先於八十八年一月二十五
    日與丙○○訂立買賣合約書，惟丙○○依約交貨後，被告所開立支票，面額四萬
    二千三百零四元竟不獲兌現；後於八十八年元月至四月間，邀乙○○負責被告承
    攬工程所需之吊車工程，共計工程款一萬一千零二十五元亦未支付，因認被告此
    部分犯行，與前揭起訴部分有裁判上一罪連續犯關係等語。惟起訴部分既經諭知
    無罪，自與併案部分不生裁判上一罪關係，是併案部分應退回檢察官另行偵查，
    更為適法之處理，附此敘明。
據上論斷，應依刑事訴訟法第三百六十八條，判決如主文。
本案經檢察官洪泰文到庭執行職務。
中    華    民    國      九十      年      十一      月      二十七    日
                                  臺灣高等法院臺南分院刑事第五庭
                                      審判長法官  茆    臺    雲
                                            法官  董    武    全
                                            法官  李    文    福
右正本證明與原本無異。
不得上訴。
                                      法院書記官  李    良    倩
中    華    民    國      九十      年      十一      月     二十八     日


司法院資訊處製作；財團法人民間司法改革基金會備份。
